【裁判字號】    96,訴,3703
【裁判日期】    970429
【裁判案由】    殺人未遂等
【裁判全文】
臺灣高雄地方法院刑事判決              96年度訴字第3703號
公  訴  人  臺灣高雄地方法院檢察署檢察官
被      告  甲○○
                    現於臺灣高雄看守所羈押中
指定辯護人  本院公設辯護人乙○○
上列被告因殺人未遂等案件，經檢察官提起公訴（96年度偵字第
23204號），本院判決如下：
    主  文
甲○○殺人未遂，處有期徒刑伍年陸月。又犯傷害罪，處有期徒
刑陸月，應執行有期徒刑伍年拾月。
    事  實
一、甲○○與戊○○為男女朋友，其於民國96年間，與戊○○、
    戊○○之母親丁○○同居於戊○○位於高雄縣仁武鄉○○○
    街25巷7 號之住處，三人具有家庭暴力防治法第3 條第2 款
    所定之同居家庭成員關係，甲○○於96年8 月11日上午8 時
    許，在前揭戊○○住處客廳，因其無力繳納房貸等金錢問題
    ，與戊○○及戊○○之母親丁○○發生口角，甲○○因而情
    緒激動，衝至廚房取出丁○○與戊○○所有之菜刀2 把、水
    果刀1 把，要求戊○○、丁○○將之殺死，惟因戊○○、丁○○持續以言語嘲諷甲○○，甲○○竟即基於殺人之犯意，
    以雙手前揭菜刀2 把（全長分別為30公分，刀刃長分別為18
    公分）朝戊○○臉部、胸部、大腿、腳等身體部位揮砍十餘
    刀，戊○○則以雙手遮掩，奮力抵擋，因而造成戊○○受有
    顏面右下眼瞼不規則割傷（長約3.5 公分、深約3 至4 公釐
    ），右臉頰切割傷（長約9 公分、深約1 至1.5 公分，傷及
    咀嚼肌），右前胸切割傷（長約6.5 公分，深約5 公釐），
    左前胸真皮層割傷及多處淺表皮層割傷，右手肘割傷（長約
    4 公分、深約5 公釐），右前臂尺側切割傷（長約2.5 公分
    ，深約6 公釐），右前臂背側割傷（長約6 公分，深約7 公
    釐），左上前臂背側切割傷（長約6.5 公分、深約2 公分，
    傷及肱二頭肌），左前臂尺側割傷（長約1.5 公分、寬約5
    公釐），右手背2 處切割傷併右手第五指伸指肌腱斷裂（長
    分別約1 公分、3 公分，深分別約3 公釐、5 公釐），右手
    掌割傷（長約4 公分，深約1.5 公釐，傷及大魚際肌），左
    手拇指尺側割傷，併有尺側拇指神經斷裂（長約1.5 公分、
    深約7 公釐），左足背側割傷（長約1.5 公分、寬約4 公釐
    ）、右鼠蹊割傷（長約4 公分、深約1 公分）等身體臉部、
    胸部、手臂、大腿、手掌、手背等多處傷害。又甲○○揮砍
    戊○○時，因丁○○欲上前阻止，甲○○為防止丁○○阻攔
    揮砍，另基於傷害之犯意，持刀揮砍丁○○之手臂，造成丁○○受有左手臂長約5 公分撕裂傷合併肌腱斷裂之傷害。嗣
    戊○○遭砍殺後全身多處受傷血流滿地，甲○○發覺事態嚴
    重出於己意停止揮砍，並將戊○○與丁○○送至高雄榮民總
    醫院救治，經醫護人員及時施以急救後，戊○○始倖免一死
    。另甲○○揮砍戊○○時，丁○○要求戊○○之女兒黃靜瀅
    撥打110 報警，黃靜瀅於電話中告知戊○○遭同居男友砍殺
    之事，嗣經員警據報趕往醫院，經詢問在場之丁○○後，查
    知甲○○為砍殺戊○○之犯罪嫌疑人，乃返回現場拍照採證
    ，並將甲○○、丁○○帶回警局詢問，甲○○在有偵查權限
    之公務員均不知悉其亦犯前揭傷害丁○○之犯罪事實以前，
    於警詢中主動向員警供承其另傷害丁○○之犯罪事實，始查
    知全部上情。
二、案經丁○○告訴暨高雄縣政府警察局仁武分局報請臺灣高雄
    地方法院檢察署檢察官偵查起訴。
    理  由
壹、證據能力部分：
一、按被告以外之人於偵查中向檢察官所為之陳述，除顯有不可
    信之情況者外，得為證據，刑事訴訟法第159 條之1 第1 項
    定有明文，本案證人即被害人戊○○、告訴人丁○○於偵查
    中之陳述，業經其等於證述前具結，亦無證據顯示檢察官在
    偵查時有不法取供之情形，且據證人做成證據之外部情狀，
    亦無證據顯示上開證述有顯不可信之情況，揆諸首揭說明，
    上開證人於偵查中之證述應有證據能力。
二、次按刑事訴訟法第159 條之4 規定：「除前3 條之情形外，
    下列文書亦得為證據：(一)除顯有不可信之情況外，公務員職
    務上製作之紀錄文書、證明文書。(二)除顯有不可信之情況外
    ，從事業務之人於業務上或通常業務過程所須製作之紀錄文
    書、證明文書。」此因從事業務之人在業務上或通常業務過
    程製作之上開文書，係於通常業務上不間斷而規律之記載，
    一般均有會計等人員校對，記錄時亦無預見日後將作為證據
    之偽造動機，其虛偽之可能性較小，且如讓製作者以口頭方
    式在法庭上再重述過去之事實或數據，實際上有其困難，二
    者具有一定程度之不可代替性，是除非有顯不可信之情況外
    ，上開公務文書或業務文書應均具有證據能力。查卷附被害
    人戊○○之高雄榮民總醫院病歷資料各1 份，係醫師於例行
    性之公務或業務過程中，基於觀察或發現而當場或即時之記
    載，雖屬被告以外之人於審判外之陳述，惟醫師於製作該文
    書時，並無日後將遭做為證據使用之預期，是該份紀錄應係
    就當時業務情形而為忠實之紀錄，而無顯不可信之情事，依
    刑事訴訟法第159 條之4 第2 款之規定，自得為證據。
三、按被告以外之人於審判外之陳述雖不符刑事訴訟法第159 條
    之1 至之4 等4 條之規定，而經當事人於審判程序同意作為
    證據，法院審酌該言詞陳述或書面陳述作成時之情況，認為
    適當者，亦得為證據，刑事訴訟法第159 條第1 項定有明文
    。查卷附被害人戊○○、告訴人丁○○之高雄榮民總醫院96
    年8 月11日診斷證明書各1 紙，為建佑醫院醫師於審判外所
    為之書面陳述，屬傳聞證據，且無刑事訴訟法第159 條之1
    至之4 等4 條規定情形，又檢察官、被告、辯護人均已知悉
    該陳述屬傳聞證據，且於本院言詞辯論終結前均未聲明異議
    ，本院審酌上開證述於作成時亦無任何不適當之情況，認以
    之作為本案之證據，應屬適當，是上開證據應有證據能力。
貳、實體方面：
一、訊據被告甲○○對上揭犯罪事實均坦承不諱，又查：
  (一)被告於前揭時地手持菜刀2 把朝被害人戊○○臉部、胸部、
    大腿、腳等部位揮砍十餘刀，被害人戊○○以雙手遮掩阻擋
    ，因而臉部、左右手臂、胸部、大腿、手、腳等部位受有顏
    面右下眼瞼不規則割傷（長約3.5 公分、深約3 至4 公釐）
    ，右臉頰切割傷（長約9 公分、深約1 至1.5 公分，傷及咀
    嚼肌），右前胸切割傷（長約6.5 公分，深約5 公釐），左
    前胸真皮層割傷及多處淺表皮層割傷，右手肘割傷（長約4
    公分、深約5 公釐），右前臂尺側切割傷（長約2.5 公分，
    深約6 公釐），右前臂背側割傷（長約6 公分，深約7 公釐
    ），左上前臂背側切割傷（長約6.5 公分、深約2 公分，傷
    及肱二頭肌），左前臂尺側割傷（長約1.5 公分、寬約5 公
    釐），右手背2 處切割傷併右手第五指伸指肌腱斷裂（長分
    別約1 公分、3 公分，深分別約3 公釐、5 公釐），右手掌
    割傷（長約4 公分，深約1.5 公釐，傷及大魚際肌），左手
    拇指尺側割傷，併有尺側拇指神經斷裂（長約1.5 公分、深
    約7 公釐），左足背側割傷（長約1.5 公分、寬約4 公釐）
    、右鼠蹊割傷（長約4 公分、深約1 公分）等多處割傷之事
    實，經證人戊○○、丁○○分別於警詢、偵查時證述屬實（
    見偵卷第11至14頁，42至45頁，本院卷第18至22頁），且有
    扣案之菜刀2 把、現場照片4 張、扣案之菜刀照片2 張（見
    偵卷第23至26頁），及被害人戊○○之高雄榮民總醫院診斷
    證明書、高雄榮民總醫院受理家庭暴力事件驗傷診斷書、高
    雄榮民總醫院高總管字第0960010336號函附病歷資料影本各
    1 份在卷可證（見偵卷第36、50至66頁）。是以上開事實，
    自堪予認定。
  (二)又告訴人丁○○於因攔阻被告，亦遭被告揮砍，因而受有左
    手臂撕裂傷合併肌腱斷裂之傷害等事實，亦經證人丁○○分
    別於警詢、偵查時證述屬實（見偵卷第12、43頁），且有扣
    案之菜刀2 把、現場照片4 張、扣案之菜刀照片2 張（見偵
    卷第23至26頁），與告訴人丁○○之高雄榮民總醫院診斷證
    明書各1 件在卷可證（見偵卷第21頁），是上開事實亦堪認
    定。
  (三)按殺人未遂之成立，以有殺害他人生命之故意，著手於殺人
    之實行而未發生死亡之結果為要件；倘無使人喪失生命之故
    意，僅在使其身體、健康受到傷害，則為傷害罪。又按殺人
    與傷害之區別，應以行為時有無殺人之故意為斷，被害人所
    受傷勢為何、是否為致命部位等，雖不能為認定行為人有無
    殺意之絕對標準，但加害人之下手情形如何，於審究犯意方
    面，仍不失為重要參考資料。另法院就行為人有無殺人之故
    意，應就案內一切證據，詳查審認，視其犯罪之動機、所使
    用之兇器、下手情形、殺傷之次數、所殺傷部位、傷勢程度
    、犯後態度等綜合判斷，俾為認定（最高法院94年度臺上字
    第412 號判決、85年度臺上字第5611號判決參照）。查本案
    被告手持菜刀揮砍被害人戊○○，致被害人戊○○之臉部、
    胸部、手臂、大腿、手、腳受有前揭傷害等情，業如前述，
    而胸部為人體之重要部位，內有掌管人體血液循環系統、呼
    吸系統之心臟、肺臟等重要器官，如胸腔遭利器穿刺入，將
    有可能造成心臟破裂、冠狀動脈斷裂或肺部撕裂導致血胸等
    足以致人於死之傷勢；又以利刃傷害人之身體多處，如不及
    時予以止血救治，亦可能造成被害人失血過多而休克死亡。
    被告教育程度為高中肄業，又已成年，應具一般智識程度，
    對上開事實自知悉甚詳，仍持金屬製、刀刃尖利之菜刀朝被
    害人戊○○胸前、臉部、大腿、腳等部位揮砍十餘下，又雖
    被害人戊○○以雙手掩護，故其多處傷勢集中於雙手上、下
    臂部位，惟被害人戊○○因而身體受有十餘處割傷，傷口分
    別長達數公釐至數公分，深達數公釐至2 公分不等，而大量
    流血一節，有被害人戊○○傷勢照片12張、現場照片4 張可
    證，是如非及時予以救治止血，被害人戊○○恐有因失血過
    多休克導致死亡之危險。被告能夠預見前開結果，仍持菜刀
    2 把揮砍被害人戊○○，其手段兇殘而殺意至堅，從而，被
    告主觀上有殺人之犯意，應甚明確。至被告另以菜刀殺傷告
    訴人丁○○部分，因被告僅揮砍告訴丁○○手臂1 下，造成
    告訴人丁○○受有左手臂長約5 公分撕裂傷合併肌腱斷裂之
    傷害，且因被告之目的只在於排除告訴人丁○○攔阻其揮砍
    被害人戊○○，是以由被告傷害告訴人丁○○之手段、部位
    、所造成傷勢，及其行為之目的綜合以觀，被告僅係基於傷
    害犯意而傷害丁○○之身體，亦無疑義。
  (四)綜上所述，應足認被告前揭自白與事實相符，得為認定其犯
    罪之依據。本案事證明確，被告殺人未遂及傷害犯行，已經
    證明，應予依法論科。
二、論罪科刑部分：
  (一)查被告與被害人戊○○、告訴人丁○○有同居關係，為家庭
    暴力防治法第3 條第款所定之家庭成員。被告已著手殺害被
    害人戊○○而不遂，又傷害告訴人丁○○，核其所為，分別
    犯刑法第271 條第2 項、第1 項之殺人未遂罪及刑法第277
    條第1 項之傷害罪，且均屬家庭暴力防治法第2 條第2 項所
    稱家庭暴力罪，起訴書漏未論以上開罪名，核屬疏漏，應予
    補充。被告持扣案之菜刀2 把揮砍被害人戊○○十數刀，係
    基於同一殺人犯意下所為之接續行為，僅侵害一個生命法益
    ，僅論以一罪。又被告雖已著手殺人行為之實行，惟因被告
    主動中止行為之繼續，並駕車將被害人戊○○送醫急救等情
    ，分別經被害人戊○○、告訴人丁○○於警詢、偵查中證述
    明確，是應足認被告係出於己意而中止其犯行，並且盡相當
    之努力防止被害人戊○○死亡結果之發生，致未生死亡之結
    果，為中止未遂，是就被告所犯殺人未遂罪部分，應依刑法
    第25條第1 項規定，按既遂犯之刑減輕之。另按刑法第62條
    所謂自首，祇以犯人在其犯罪未發覺前，向該管公務員自承
    犯罪而受裁判為已足，至是否同受他案訊問一併供出，與其
    自首之效力，並不生何影響（最高法院30年上字第140 號判
    例參照）；本案被告因涉嫌殺害被害人戊○○未遂，經警拘
    捕到案後，於96年8 月11日上午11時接受員警詢問時，被告
    於員警尚不知悉其另犯傷害告訴人丁○○之罪嫌以前，主動
    供承其將告訴人丁○○右手砍傷之犯行，並不逃避受裁判等
    情，有被告96年8 月11日警詢筆錄1 份在卷可證（見偵卷第
    8 頁），是就被告所犯之傷害罪，爰依刑法第62條前段規定
    ，減輕其刑〔至被告行為時之精神狀態，經本院函請高雄市
    立凱旋醫院診斷鑑定結果，認被告為低落性情感疾患、反社
    會性人格疾患，並有物質濫用傾向，惟上開情狀並不影像其
    行為時之精神狀態，又據被告表示對於犯案當時部分情節已
    失去記憶，經診斷結果，被告並非因精神障礙造成失憶現象
    ，乃係因行為時之情緒過於強烈，致此段記憶受壓抑，故被
    告行為時應無精神障礙之情形（有高雄市立凱旋醫院高市凱
    醫成字第0970002238號函附之精神鑑定書附卷可佐，見本院
    卷第121 至123 頁），從而，被告自無精神障礙致致不能辨
    識行為違法或欠缺依其辨識而行為之能力，或致其辨識行為
    違法之能力有顯著降低之情形，尚不得依刑法第19條規定減
    輕或免除其刑，併予敘明〕。
  (二)爰審酌被告手持尖利之菜刀揮砍被害人戊○○十餘下，手段
    甚為兇殘，因而造成被害人戊○○身體多處刀傷，傷勢非輕
    ，因當時被害人戊○○極力阻擋，之後並即時送醫急救，始
    倖免於死，另在告訴人丁○○上前阻擋之際，又砍傷告訴人
    丁○○，所涉情節非輕，惟念及被告因認其與被害人戊○○
    交往，投注甚多金錢、感情，然因金錢等問題與被害人戊○○、告訴人丁○○發生言語衝突，精神上受到刺激，失去理
    智，始為本案犯行，並非預謀殺害被害人，及被告犯後係出
    於己意終止其犯行之繼續，使被害人戊○○得免於死亡，至
    本院審理時則坦承所有犯行，犯後態度良好等情，並考量被
    告之生活狀況、智識程度等一切情狀，分別就被告所犯殺人
    未遂及傷害犯行，量處如主文所示之刑，並定其應執行之刑
    ，以資懲警。
  (三)又本案之報案經過，係被告在揮砍被害人戊○○後，告訴人
    丁○○要求在場戊○○之女兒黃靜瀅打電話報警，黃靜瀅則
    於報案時告知被害人遭被告砍傷等事實，經證人丁○○於本
    院審理時證稱：案發當時是其叫黃靜瀅打110 電話報警，不
    是被告要黃靜瀅打電話報警的等語（見本院卷第132 頁）；
    證人黃靜瀅於審判中證稱：當天是丁○○叫其報警，其有先
    打119 ，之後再打110 ，在打119 的時候，因為其當時很緊
    張，不知道怎麼說地址，由丁○○在旁邊說地址，其再照著
    念給對方聽，被告有將電話搶過去說，也是跟對方說地址，
    之後其再撥打110 ，跟對方說媽媽被媽媽的男朋友砍了等語
    （見本院卷第129 、130 頁）明確，是以應堪認在案發當時
    ，係由告訴人丁○○要求黃靜瀅報案，黃靜瀅並在電話中告
    知對方被害人戊○○遭男朋友砍傷之情節；又稍後員警據報
    前往醫院處理時，告訴人丁○○向警表明被告砍傷被害人戊○○之事實，亦經告訴人丁○○證述屬實（見本院卷第132
    頁）。從而，本案有偵查權限之公務員已先知悉被告涉犯本
    案殺人未遂部分之犯罪嫌疑，被告之後向員警坦承犯行，應
    不構成刑法第62條自首之事由，併予敘明。
  (四)另扣案之菜刀2 把，雖為被告供本案犯罪所用之物，惟屬告
    訴人丁○○與被害人戊○○所有，並非被告所有之物，業經
    告訴人丁○○於警詢時陳明在卷（見偵卷第12頁），是爰不
    予宣告沒收。至本案另扣得之水果刀1 把，因查無證據證明
    被告亦持該把水果刀砍殺被害人戊○○，應非被告為本案犯
    行所使用之物，故該水果刀尚無從認定與本案有直接關係，
    亦不予宣告沒收，均附此敘明。
據上論斷，應依刑事訴訟法第299 條第1 項前段，刑法第271 條
第2 項、第1 項、第277 條、第25條第1 項、第62條、第51條第
5 款，刑法施行法第1 條之1 ，判決如主文。
本案經檢察官丙○○到庭執行職務。
中    華    民    國    97    年    4     月    29    日
                  刑事第十七庭  審判長法  官  洪能超
                                      法  官  林建鼎
                                      法  官  陳思帆
上正本證明與原本無異。
如不服本判決，應於判決送達後十日內，向本院提出上訴狀（應
抄附繕本）。告訴人或被害人如對於本判決不服者，應具備理由
請求檢察官上訴，其上訴期間之計算係以檢察官收受判決正本之
日期為準。
中    華    民    國    97    年    4     月    29    日
                                      書記官  王高山
附錄本案論罪科刑法條全文：
中華民國刑法第271條第2項、第1項
（普通殺人罪）
殺人者，處死刑、無期徒刑或10年以上有期徒刑。
前項之未遂犯罰之。
中華民國刑法第277條第1項
（普通傷害罪）
傷害人之身體或健康者，處3 年以下有期徒刑、拘役或1 千元以
下罰金。
刑法施行法第1條之1
中華民國94年1 月7 日刑法修正施行後，刑法分則編所定罰金之
貨幣單位為新臺幣。
94年1 月7 日刑法修正時，刑法分則編未修正之條文定有罰金者
，自94年1 月7 日刑法修正施行後，就其所定數額提高為30倍。
但72年6 月26日至94年1 月7 日新增或修正之條文，就其所定數
額提高為3 倍。


司法院資訊處製作；財團法人民間司法改革基金會備份。
